臺灣高雄地方法院民事判決
110年度簡字第138號
原      告  陳進丁  

訴訟代理人  陳燈傳  
被      告  潘靖升  
訴訟代理人  吳武軒律師
上列當事人間過失傷害案件，原告提起刑事附帶民事訴訟請求損
害賠償，經本院刑事庭以108年度審交附民字第223號裁定移送前
來，本院於民國111年5月12日言詞辯論終結，判決如下：
    主  文
原告之訴及假執行之聲請均駁回。
訴訟費用由原告負擔。
　　事實及理由
壹、程序方面：
　　按本於道路交通事故有所請求而涉訟者，不論其標的金額一
    律適用簡易程序，民國109年12月30日三讀通過修正之民事
    訴訟法第427條第2項第11款定有明文。又修正之民事訴訟法
    簡易訴訟程序，依民事訴訟法施行法第12條第10項公告施行
    後，於修正前已繫屬之事件，其審理程序，未經終局裁判者
    ，適用修正後之規定，民事訴訟法施行法第4條之1亦有明文
    。查本件原告係因道路交通事故請求損害賠償，依修正後民
    事訴訟法第427條第2項第11款之規定，本件即應適用簡易程
    序；而本件於修正後民事訴訟法公告施行（即110年1月22日
    ）前已繫屬於本院，尚未經終局裁判，依民事訴訟法施行法
    第4條之1規定，其審理程序應適用修正後之規定，故本件爰
    依簡易程序為民事簡易判決，合先敘明。
貳、實體方面：
一、原告主張：被告於普通重型機車駕駛執照吊扣期間（106年7
    月11日起至107年7月10日止）之107年5月23日上午，騎乘車
    牌號碼000-000號普通重型機車，沿高雄市小港區高鳳路由
    北往南行駛，於同日上午6時25分許，行駛至高雄市○○區○○
    路00號對面時，適有原告騎乘車牌號碼000-000號普通重型
    機車（下稱系爭機車）行駛在被告機車前方。被告本應注意
    超車時保持安全之間隔，而依當時天候晴、日間自然光線、
    柏油路面乾燥、無缺陷、無障礙物、視距良好，並無不能注
    意之情事，竟疏未注意與原告保持安全之間隔即貿然超車，
    被告騎乘之機車右側因而與原告騎乘之系爭機車左側擦撞，
    致原告人車倒地並受有頭部外傷併顱內出血、牙齒挫傷等傷
    害（下稱系爭交通事故）。被告因系爭交通事故具有過失，
    原告無過失，被告因該過失傷害犯行，經本院以108年度審
    交易字第206號刑事簡易判決判處有期徒刑3月，如易科罰金
    ，以新臺幣（下同）1000元折算壹日確定。被告之上述過失
    行為，致原告受有如附表所示之損害，經扣除原告已領取之
    富邦產物保險強制汽車責任保險金1,405,100元後，爰依民
    法第184條第1項前段、第193條第1項、第195條第1項等規定
    ，請求被告依侵權行為法律關係賠償原告。並聲明：㈠被告
    應給付原告1,788,120元，及刑事附帶民事起訴狀繕本送達
    翌日起至清償日止，按年息5％計算之利息；㈡願供擔保，請
    准宣告假執行。
二、被告則以：對系爭交通事故發生事實及被告具有過失不爭執
    ，對原告因系爭交通事故而支出如附表編號1至6所示費用不
    爭執，惟附表編號7請求住院必要雜支，原告未提供單據以
    為證明；附表編號8請求假牙製作費，因原告罹患慢性牙周
    病，該部分損害，無法證明與系爭交通事故具有因果關係，
    且損害之發生或擴大，原告與有過失；附表編號9請求系爭
    機車修理費，零件部分應進行折舊；附表編號10請求勞動力
    減損，因原告仍在職，應僅可請求本件言詞辯論終結時起至
    112年5月強制退休年齡之薪資損失，並依霍夫曼計算法計算
    一次給付之金額；附表編號11請求非財產上損害賠償數額過
    高。另被告經本院於106年9月20日以106年度消債更字第276
    號裁定自106年9月20日下午4時起開始更生程序，復經本院
    於107年7月25日以107年度消債清字第112號裁定自107年7月
    25日下午4時起開始清算程序，再經本院於109年6月12日以1
    09年度消債聲免字第32號裁定應予免責，本件應有消費者債
    務清理條例第138條第6款規定之適用置辯。並聲明：㈠原告
    之訴及假執行之聲請均駁回；㈡如受不利判決，願供擔保，
    請准宣告免為假執行。
三、兩造不爭執事項：
  ㈠兩造發生系爭交通事故。被告因系爭交通事故具有過失，原
    告則無過失，被告因該過失傷害犯行，經本院以108年度審
    交易字第206號刑事簡易判決判處有期徒刑參月，如易科罰
    金，以1000元折算壹日確定。於本件民事事件成立民法第18
    4條第1項前段侵權行為。
　㈡原告請求因系爭交通事故而支出急診費用（含材料費、掛號
    費）合計945元、住院費用（含病房費、藥劑費、材料費、
    證明書費）合計32,084元、看護費用50,200元、回診看診費
    用34,399元。
　㈢原告請求因系爭交通事故而支出上下班交通費共13,650元（
    即350元X39天=13,650元）。
　㈣原告請求因系爭交通事故而支出回診接送費用共2,470元（即
    130元X19趟=2,470元）。
  ㈤原告已領取富邦產物保險之強制汽車責任保險金1,405,100 
    元。
  ㈥計算本件勞動能力減損以原告前6個月平均薪資65,794元為計
    算標準。
四、本件爭點：
　㈠原告請求因系爭交通事故而支出住院（即加護病房6日，普通
    病房7日）必要雜支（含尿片、餐費、營養品、洗頭、護理
    用品等）共13,000元，有無理由？
　㈡原告請求因系爭交通事故而支出假牙製作費用55,080元（含
    掛號費、醫師治療處置費、技工費），有無理由？有無因原
    告之慢性牙周病而有過失相抵適用？
  ㈢原告請求因系爭交通事故而支出志昱機車行修車費4,850元，
    有無理由？
  ㈣原告請求因系爭交通事故而勞動能力減損1,342,198元，有無
    理由？
  ㈤原告請求非財產損害400,000元，有無理由？
  ㈥本件有無消費者債務清理條例第138條第6款之適用？
五、本院得心證之理由：
　㈠損害賠償之範圍，應以被害人實際所受損害為衡；且當事人
    主張有利於己之事實者，就其事實有舉證之責任，此觀民法
    第216條第1項，及民事訴訟法第277條之規定自明。本件原
    告主張因系爭交通事故支出如附表編號7所示之費用，既為
    被告否認具有必要性，並抗辯無單據可佐（簡一卷第121頁
    ），則依舉證責任分配，原告應就因系爭交通事故而支出上
    開費用之必要性，負舉證之責。惟原告表示：因事發突然，
    原告顱內出血傷重，且施行腦壓監測器置入手術，家屬憂心
    如焚，家庭生活秩序大亂，隨時因原告住院需求購置生活必
    需品，無暇慮及備妥各項單據，惟確實為原告之損失等語（
    簡一卷第167頁），足見原告就此部分主張，未提出任何證
    據以為佐證，所請礙難准許。
　㈡原告主張因系爭交通事故而支出如附表編號8所示費用，並提
    出高雄市立小港醫院（下稱小港醫院）門診醫療費用收據聯
    為證（審交附民卷第155頁），足見原告確支出該筆費用。
    惟就原告支出該費用，與系爭交通事故是否具因果關係，及
    原告罹患牙周病是否應類推與有過失規定，則分述如下：
　　⒈依小港醫院107年6月27日出具之診斷證明書（警卷第27頁
      ），原告於107年5月23日因受有頭部外傷併顱內出血、牙
      齒挫傷至小港醫院急診就診，為兩造所不爭執，應堪認定
      。
　　⒉原告分別於107年5月10日、107年7月26日至微笑牙醫診所
      就診，其中107年5月10日係因右下第一及第二大臼齒動搖
      要求拔除，經診察後，均為重度牙周病牙齒無法治療保存
      ，唯一治療方式只能拔除，遂於當日予以拔除。又107年7
      月26日，原告因上顎牙齒鬆動就診，自述於107年5月23日
      發生車禍送小港醫院急救，因上顎牙齒鬆動，小港醫院醫
      師怕牙齒脫落，以鋼絲綁住，再至微笑牙醫診所尋求處理
      。經診察後發現，原告除右上正中門牙（小植體人工植牙
      牙齒）外，從右上犬齒、右上側門尺、左上正中門牙、左
      上側門牙、以左上犬齒及左上第二大犬齒為支柱齒之牙橋
      均動搖。這些牙齒均有鋼絲綁著以防脫落。原告本身即有
      牙周病，第一次診療純屬牙周病原因，牙齒已不能使用而
      拔除。第二次診療，雖上顎牙齒本有牙周病，但外力加重
      其惡化，恐必須拔除後再重新以假牙贋復。原告本身即有
      牙周病，牙齒或有動搖，但或許還堪使用，但外力加速其
      脫落後，將導致病人須提早以假牙贋復，此有微笑牙醫診
      所函覆資料在卷可稽（簡一卷第199頁）。足見原告原已
      罹患嚴重牙周病，齒牙動搖，但原告須製作假牙贋復之原
      因，除嚴重牙周病等內在因素，另加入系爭交通事故致牙
      齒挫傷之外來事件，此與製作假牙均具因果關係。
　　⒊依高雄市立小港醫院108年8月23日高醫港管字第108030256
      9號函所載（審交易卷第109頁），原告之全口慢性牙周病
      並非全由車禍所致，牙齒搖動部分，因原告有全口嚴重的
      牙周破壞，而牙周破壞亦會造成牙齒搖動，故臨床尚無法
      分辨這些搖動的牙齒是否由車禍造成，或牙周病造成，或
      兩者因素都有。惟原告係因系爭交通事故發生，始至小港
      醫院急診就診，於系爭交通事故發生前，原告即因牙周病
      至微笑牙醫診所診治，足見微笑牙醫診所對原告之牙齒情
      況，顯較小港醫院能瞭解掌握，故微笑牙醫診所前揭函覆
      ，應較小港醫院之函覆為可採。況小港醫院上開函覆亦未
      排除系爭交通事故造成原告牙齒動搖之可能，與微笑牙醫
      診所前揭函覆未有矛盾，益徵原告支出如附表編號8所示
      之假牙製作費用，與系爭交通事故具相當因果關係。
　　⒋按民法第217條第1項規定損害之發生或擴大，被害人與有
      過失者，法院得減輕賠償金額或免除之。揆其目的在謀求
      加害人與被害人間之公平，倘被害人於事故之發生亦有過
      失時，由加害人負全部賠償責任，未免失之過酷，是以賦
      與法院得減輕其賠償金額或免除之職權。而身體狀況所致
      之危險因素，雖不得指係與有過失，但該危險因素原存有
      之不利益，應由其自行承擔，倘被害人身體狀況之危險因
      素影響損害之發生或擴大，若令行為人賠償全部損害而有
      失公允時，理應類推適用上開被害人與有過失之規定，減
      輕該行為人之賠償責任，以維當事人間之公平（最高法院
      105年度台上字第136號民事判決意旨參照）。身體損害之
      發生，和被害人本身身體之特殊體質或疾病相競合時，於
      損害賠償訴訟，如認為損害之發生，從加害行為來看，顯
      然超過通常該加害事故本身所可能造成之損害之態樣、程
      度，且該損害之發生，係因加入被害人疾病或心理特徵，
      命加害人對全部損害負賠償責任，就損害賠償負擔應公平
      分配顯失公平時，得類推適用民法第217條第1項規定，於
      損害額認定之際，得就損害之擴大，斟酌被害人之疾病因
      素，依其所受之傷害之原因力程度減輕（最高法院96年度
      台上字第1646號民事判決意旨參照）。本院審酌原告於系
      爭交通事故發生前，即罹患嚴重牙周病，牙齒已有動搖之
      體況，並衡以系爭交通事故致原告受有頭部外傷併顱內出
      血、牙齒挫傷等傷害，認由兩造各負50％責任，應屬適當
      。則原告此部分請求於27,540元之範圍內，為有理由，逾
      此部分則無理由。
　㈢按負損害賠償責任者，除法律另有規定或契約另有訂定外，
    應回復他方損害發生前之原狀；第1項情形，債權人得請求
    支付回復原狀所必要之費用，以代回復原狀，民法第213條
    第1項、第3項分別有所規範。又請求賠償物被毀損所減少之
    價額，雖得以修復費用作為估定標準，但以必要者為限，故
    修理材料如以新品汰換舊品時，應予折舊，始屬適法。原告
    為修復系爭機車支出4,850元，其中零件材料費合計1980元
    、工資合計2870元，業經原告提出志昱機車行免用統一發票
    受據為證（簡一卷第319頁），又系爭機車95年9月出廠，有
    行車執照影本在卷可佐（簡一卷第317頁），迄至系爭交通
    事故於107年5月23日發生時，系爭機車之實際使用年數已逾
    3年之耐用年數，再依行政院所頒固定資產耐用年數表及固
    定資產折舊率之規定，機械腳踏車之耐用年數為3年，依定
    率遞減法每年折舊1000分之536，其最後1年之折舊額，加歷
    年折舊累計額，合計不得超過該資產成本原額10分之9，據
    此扣除折舊結果，系爭機車之零件修復必要費用應為198元
    【計算式：1,980元×1/10（折舊率）＝198元】，上開金額加
    上不予折舊之工資2870元，可認系爭機車之回復原狀必要費
    用共計為3,068元【計算式：198元（零件費用）＋2870元（
    工資費用）＝3,068元】。
　㈣勞動能力減損部分：
　　⒈本件送高雄榮民總醫院鑑定結果，依AMA Guides美國醫學
      會永久障礙評估指南障害分級，中樞及周邊神經系統、章
      節13、表格13-8、全人損傷百分比20％；工作能力減損百
      分比調整（經FEC rank未來工作收入能力、職業、年齡調
      整），全人損傷百分比20％→FEC rank(2)23％→職業code（3
      70H）28％→年齡（60）34％，調整後勞動能力減損百分比34
      ％，有高雄榮民總醫院111年3月29日高總管字第111100551
      6號函及勞動能力減損鑑定報告書可參（簡一卷第367至37
      1頁) ，則原告請求按34%計算勞動能力減損比例，為有理
      由。
　　⒉至被告抗辯原告現仍在職並領有薪資，故勞動能力減損部
      分，應自本件言詞辯論終結（即111年5月12日起算）至原
      告強制退休年齡為計等語（簡一卷第15頁），原告未否認
      現仍在中鋼機械股份有限公司任職，僅職務調整致薪資減
      少等語（簡一卷第16頁），參以原告於系爭交通事故發生
      後，經治療休養回到中鋼機械股份有限公司（下稱中鋼公
      司），經觀察、交談中發現，反應變慢，思緒及溝通能力
      、記憶力變差，講話時會重複地述說曾講說過的話，對之
      前原告所執行過之工作照片、圖面等資料進行閱讀後，請
      原告說明時，記憶不是很清楚。原告行動時，動作有變緩
      慢，行走時身體平衡狀態不穩等狀況，目前中鋼公司已將
      原告工作性質調整為工程上的一般庶務工作，再則現場環
      境風險較高之環境皆無法派任，且原告亦無法配合現場輪
      班或加班等工作，有中鋼公司109年7月29日中機C21字第1
      0900001760號函在卷可稽（簡一卷第157頁），足見被告
      確因系爭交通事故進行職務調整，惟仍在中鋼公司任職，
      則被告抗辯為有理由（原告薪資減損部分，則未據主張）
      。按勞工年滿65歲者，雇主得強制其退休，勞動基準法第
      54條第1項第1款定有明文，依原告出生年月日換算，原告
      強制退休年齡為112年5月17日。則就原告未來勞動能力減
      損之數額，依勞動能力減損34%計算共12月(自111年5月12
      日【言詞辯論終結】起至112年5月17日【強制退休】止) 
      ，以原告前6個月平均薪資65,794元為計算，依霍夫曼式
      計算法扣除中間利息（首期給付不扣除中間利息）核計其
      金額為262,478元【計算方式為：22,370×11.00000000=26
      2,477.0000000。其中11.00000000為月別單利(5/12)%第1
      2月霍夫曼累計係數。採四捨五入，元以下進位】。
　㈤慰藉金之多寡，應斟酌雙方之身分、地位、資力與加害之程
    度及其他各種情形核定相當之數額；其金額是否相當，自應
    依實際加害情形與被害人所受之痛苦及雙方之身分、地位、
    經濟狀況等關係決定之（最高法院85年度台上字第460號判
    決意旨參照）。原告因系爭交通事故受有上開傷害，且造成
    勞動能力減損之事實，原告因而精神上受有相當大痛苦，請
    求被告給付精神慰撫金，即有理由；審酌原告任職中鋼機械
    股份有限公司，自述為高中畢業、被告自述為中低收入戶、
    從事臨時工工作，為兩造所不爭執，並有原告106年11月至1
    07年4月薪給清單（審交附民卷第159至167頁）及106、107
    年財產所得明細（簡一卷證物存置袋內，為保護當事人個人
    資料，故不於判決內揭露）等被告加害情節、雙方經濟狀況
    等一切情狀，認原告請求之慰撫金以300,000元為合理，原
    告逾此範圍之請求，則屬過高並無理由。
　㈥基上所述，原告因系爭交通事故所受損害合計726,834元（計
    算式：急診費用945元＋住院費用32,084元＋看護費用50,200
    元＋回診看診費用34,399元＋上下班交通費13,650元＋回診接
    送費2,470元＋假牙製作費27,540元＋修車費3,068元＋勞動能
    力減損262,478元＋慰撫金300,000元），應堪認定。然按保
    險人依強制汽車責任保險法給付之保險金，視為加害人或被
    保險人損害賠償金額之一部分，加害人或被保險人受賠償請
    求時，得扣除之，強制汽車責任保險法第30條定有明文。原
    告因系爭事故已領取強制險1,405,100元，為兩造所不爭執
    ，依前開規定，上開保險金自應視為被告損害賠償金額之一
    部分，扣除後原告已無餘額得向被告請求賠償。
六、從而，原告依侵權行為之法律關係請求被告給付，為無理由
    ，應予駁回。又原告之訴既經駁回，其假執行之聲請即失所
    附麗，應併予駁回。
七、又本件事證已臻明確，兩造所提其他攻擊防禦方法，經核與
    判決結果不生影響，爰不逐一論列，附此敘明。
八、訴訟費用負擔之依據：民事訴訟法第78條。
中　　華　　民　　國　　111 　年　　6 　　月　　2 　　日
                          民事第五庭  法  官  呂俊杰

以上正本係照原本作成。
如對本判決上訴，須於判決送達後20日內向本院提出上訴狀。如
委任律師提起上訴者，應一併繳納上訴審裁判費。
中　　華　　民　　國　　111 　年　　6 　　月　　2 　　日
                                       書記官  洪王俞萍

附表（原告請求項目、金額）：
編號 請求項目 請求金額（新臺幣） 兩造是否爭執 1 急診費用（含材料費、掛號費） 945元 不爭執 2 住院費用（含病房費、藥劑費、材料費、證明書費） 32,084元 不爭執 3 看護費用 50,200元 全天看護2200元X7天【5/29至6/4】、白天看護1200元X29天【6/5至7/3】，合計50,200元 不爭執 4 回診看診費用 34,399元 不爭執 5 上下班交通費 13,650元 350元X39天【7/4至8/31】=13,650元 不爭執 6 回診接送費用 2,470元 130元X19趟=2,470元 不爭執 7 住院（即加護病房65日、普通病房7日）必要雜支（含尿片、餐費、營養品、洗頭、護理用品等） 13,000元 1,000元13天=13,000元 爭執 8 假牙製作費用（含掛號費、醫師治療處置費、技工費） 55,080元 爭執 9 志昱機車行修車費 4,850元 爭執 10 勞動力減損 1,342,198元 前6個月平均薪資65,794元X60個月X34％ 爭執 11 非財產上損害賠償 400,000元 爭執